【裁判字號】    88,重訴,20
【裁判日期】    900328
【裁判案由】    殺人
【裁判全文】
臺灣板橋地方法院刑事判決                          八十八年度重訴字第二號
    公  訴  人  臺灣板橋地方法院檢察署檢察官
    被      告  癸○○
    選任辯護人  鄭崇文
右列被告因殺人案件，經檢察官提起公訴（八十八年度偵字第一三一五號），甲○判
決如左：
    主  文
癸○○無罪。
    理  由
一、公訴意旨以：緣嘪平國於民國（下同）八十七年七月五日晚間偕同辛○○及丙○○同至位於台北縣樹林市○○路二十號「今登釣蝦場」（以下簡稱釣蝦場）（起
    訴書誤繕為「金登釣蝦場」）內消費時，因故與該釣蝦場內之員工發生口角後，
    雙方先發生衝突，致嘪平國、辛○○及丙○○遭釣蝦場內之員工追逐離去後，詎
    該釣蝦場員工癸○○為免嘪平國逃逸，竟駕駛己有車號不詳之小貨車阻擋嘪平國
    之停放於釣蝦場旁之車號Ｐ九─六０三五號白色自用小客車，致嘪平國於翌日（
    即八十七年七月六日）凌晨二時三十分許（起訴書誤繕為凌晨二時許）重回現場
    發現上情，倉皇逃至釣蝦場對面之樹林鎮○○路十九號附近，癸○○明知手持球
    棒於樓頂追趕他人，將可能造成他人惶恐而自頂樓墜落，竟仍持球棒尾隨嘪平國
    追趕至上址四樓頂樓，致嘪平國為求脫逃而自頂樓墜落至上址後方之防火巷內，
    因重度顱腦鈍力損傷死亡，嗣同日上午五時五十五分許始為民眾發現報警。因認
    被告涉犯刑法第二百七十一條第一項之罪嫌。
二、按犯罪事實應依證據認定之，無證據不得推定其犯罪事實，刑事訴訟法第一百五
    十四條定有明文。次按為刑事訴訟法上證明之資料，無論其為直接證據或間接證
    據，均須達於通常一般之人均不致於有所懷疑，而得確信其為真實之程度，始得
    據為有罪之認定，若其關於被告是否犯罪之證明未能達此程度，而有合理性懷疑
    之存在，致使無從形成有罪之確信，根據「罪證有疑，利於被告」之證據法則，
    即不得遽為不利於被告之認定，此觀諸最高法院七十六年臺上字第四九八六號判
    例意旨自明。又按犯罪事實之認定，應憑真實之證據，倘證據是否真實尚欠明顯
    ，自難以擬制推測之方法，為其判斷之基礎，最高法院五十三年臺上字第六五六
    號判例可資參照。
三、公訴人認被告癸○○涉犯殺人罪嫌，無非係以證人戊○○及乙○○之證詞，及法
    醫鑑定被害人嘪平國係因高處墜落致重度顱腦鈍力損傷之事實，暨以被告癸○○
    明知在黑暗中持木棒於高處追趕他人，極可能造成被追趕者強大之心理壓力，而
    發生危險，猶持續追趕，而認定有殺人之犯意，為主要論據。
四、訊據被告癸○○固坦承於八十七年七月五日晚間十一時許，在今登釣蝦場內，夥
    同庚○○、己○○、戊○○、綽號「阿牛」丁○○，分持木質球棒、鋁質球棒等
    物，與嘪平國、辛○○、丙○○互毆，及駕駛其所有自用小貨車停放於被害人嘪
    平國之白色自用小客車旁，暨有與同事戊○○、計程車司機乙○○一同上樓至樹
    林市○○路十九號頂樓查看等事實，惟堅決否認有何殺人之犯行，堅稱：伊自今
    登釣蝦場過馬路至對面樹林市○○路十九號前時並未手持球棒，且樹林市○○路
    十九號整棟是五層樓房，頂樓有加蓋，但未蓋滿，伊僅上到五樓樓梯，未到頂樓
    陽台，看到漆黑一片，伊即下樓，下到一樓樓梯口的時候，就看到戊○○及乙○○，戊○○及乙○○邀伊再一同上樓，伊等三人在一樓要上樓之際，就有聽到重
    物墜落的聲音。而伊等三人在大安路十九號五樓頂查看約十五分鐘左右，並未看
    到任何人，亦未發現有何異樣，三人遂一同下樓等語。辯護人另為被告辯護稱：
    (1)壬○○遭嘪平國等人毆打受傷送醫後，被告於八十七年七月六日凌晨零時三十
    分許駕駛己有自用小貨車前往亞東醫院探視壬○○後，再駕駛該自用小貨車返回
    釣蝦場，返回釣蝦場時間是凌晨一時三十分許，被告遂將小貨車停放於與釣蝦場
    同列、位於大安路旁之空位上，被告並不知停放於其車後面之車輛係嘪平國所有
    ，並無故意加以阻擋嘪平國車輛離去之意；(2)被告從釣蝦場到馬路對面，沿大安
    路十九號、二十一號、二十三號方向走去，走至樹林市○○路二十七號樓梯口，
    因樓梯口大門壞掉而開著，被告無意識地順著樓梯口爬到頂樓，頂樓有加蓋之老
    舊違章建築，且一片漆黑，被告心生害怕即下樓，下樓之後，至大安路十九號前
    ，見到戊○○及乙○○，該二人邀被告一同上大安路二十七號頂樓查看有無小偷
    ，因此三人再一同上去大安路二十七號頂樓查看，被告並非上去大安路十九號頂
    樓；(3)被告與嘪平國、辛○○、丙○○完全不認識，亦無何糾葛，被告雖前後兩
    次爬上大安路二十七號頂樓，惟主觀上意思並不在於追趕嘪平國，故被告亦無何
    殺人之故意云云。
五、甲○經查：
（一）嘪平國與丙○○於八十七年七月五日晚間九時許，共乘嘪平國所有車號Ｐ九─
      六０三五號白色自用小客車至今登釣蝦場，並停車於該釣蝦場外，與原已在該
      釣蝦場內之辛○○會合，飲酒消費。席間辛○○、丙○○二人先以該釣蝦場店
      內之塑膠椅互相毆打一陣鬧事後，二人互相搭肩至店外，嗣丙○○進入店內走
      到釣蝦場櫃檯藉機向該釣蝦場經理庚○○買煙，並向庚○○稱表示其係幫派份
      子，要每月來收保護費三萬元，經庚○○答稱其非老闆，不能決定，丙○○即
      與嘪平國、辛○○走出店外，由嘪平國在路旁撿拾長約二公尺、其上有鐵釘之
      塑膠板一支後交給丙○○，三人一同返回釣蝦場，該時適有釣蝦場廚房部員工
      壬○○至櫃檯處購買飲料，嘪平國、辛○○、丙○○三人即把壬○○圍住，並
      稱：「你們釣蝦場的圍事是誰」，壬○○答稱：「不知道」後走回廚房內，正
      打開飲料之際時，丙○○即先持前開塑膠板毆打壬○○頭部，另嘪平國、辛○○亦同時對之拳打腳踢，壬○○因而當場昏迷倒地，釣蝦場經理庚○○、員工
      丁○○、戊○○、己○○、被告癸○○見狀，即分持釣蝦場內預備之球棒數支
      、鍋鏟等工具，上前毆打嘪平國、辛○○、丙○○三人，嘪平國、辛○○、丙○○旋衝出釣蝦場外分頭逃逸，己○○並攔計程車將受傷之壬○○送往板橋市
      亞東紀念醫院（以下簡稱亞東醫院）就醫之事實，業據被告癸○○陳明於卷，
      並經證人庚○○、丁○○、己○○、壬○○分別於警訊、偵查及甲○訊問時證
      述屬實，且該部分彼此互核相符，至於丙○○於甲○訊問時雖否認向庚○○、
      壬○○二人表示欲收取保護費之情事，惟其亦坦稱在釣蝦場先與辛○○二人互
      相毆打，嗣因與釣蝦場店方人員發生口角，而至店外由嘪平國撿拾前開塑膠板
      一支交由渠持該塑膠板動手毆打壬○○，嘪平國及辛○○二人亦有動手毆打壬○○等語在卷可稽（見甲○八十八年十一月九日訊問筆錄），核與前開庚○○
      、丁○○、己○○、壬○○所言情節大致相符，故該部份事實足以認定。
（二）嗣壬○○送醫後，被告癸○○聽聞壬○○傷勢非輕，乃自釣蝦場處駕駛其所有
      車號不詳之自用小貨車前往亞東醫院探視，並載送己○○一同返回釣蝦場，於
      同日凌晨一時四十分許二人返回釣蝦場時，被告癸○○將前開自用小貨車停放
      於釣蝦場後方之專用停車場內，迄同日凌晨二時許，被告癸○○與庚○○、丁○○、戊○○等人在釣蝦場店前談論剛才發生鬧事毆打之事時，發現在釣蝦場
      右邊地磅前面，停放一輛白色自用小客車，引擎仍在發動中，並未熄火，但車
      內無人，該等人乃判斷可能係方才鬧事之嘪平國、辛○○、丙○○其中一人所
      駕駛之車輛，且鬧事之人尚在附近。被告癸○○見狀為阻擋鬧事之人駕駛該自
      用小客車離去，遂將原停放於釣蝦場右後方停車場內之自用小貨車駛至前開未
      熄火白色自用小客車之左前方，阻擋該車離去，被告癸○○及丁○○等同事，
      即在釣蝦場門口守候之事實，業據證人己○○於警訊及甲○囑託台灣雲林地方
      法院訊問時證述屬實，並經證人丁○○證述於卷。其中證人己○○於警訊時證
      稱：「當我回到釣蝦場時有一群人，其中我只認識釣蝦場裡的庚○○、癸○○
      、『阿牛仔』【註：即丁○○】三人，其餘我均不認識。我回釣蝦場後即進入
      廚房，但廚房皆未有人在清掃，我即有到釣蝦場門口，並有看到停放在釣蝦場
      右邊有一台白色轎車在發動，之後我回到釣蝦場，聽門口一群人在討論剛才打
      架之三名男子逃跑的方向，過一下子癸○○即將一部自用小貨車擋在白色轎車
      旁，不讓其移動」（見相驗卷第一百十三頁正面）、「事後我將壬○○送亞東
      醫院就醫後，返回釣蝦場，發現旁邊停放一部未熄火自用小客車，我與幾名同
      事就在該部自用小客車附近等候車主是否那三名男子前來鬧事所有」（見八十
      八年度偵字第一三一五號卷，以下簡稱偵卷，第二十二頁反面）、「（問：你
      在八十七年七月六日凌晨從亞東醫院是和何人一起回到台北縣樹林鎮○○路二
      十號之今登釣蝦場？）與癸○○，．．．（問：你和癸○○是如何回到今登釣
      蝦場？）他開小貨車載我回釣蝦場，（問：你們回到釣蝦場後，你有無看到釣
      蝦場店門口右邊有一台白色小客車在發動中？）我是聽釣蝦場裡面的人說旁邊
      有一台白色小轎車停在那邊發動中，但裡面沒人，可能是嘪平國的，我才會過
      去看，（問：你過去看該白色小客車時車上有無人？）沒有，．．．（問：癸○○是否從釣蝦場右後方之停車場  內將其小貨車開過來斜停在右開小客車左
      前方？）是的，（問：癸○○將其小貨車停妥後，是否隨即發現釣蝦場對面有
      人走動，並跑過馬路到對面？）他是停好小貨車後將近一個小時，發現對面有
      人，而跑到對面去。」等語綦詳，此有甲○囑託台灣雲林地院訊問之該院八十
      九年二月十六日訊問筆錄在卷可稽。被告癸○○雖辯稱：伊自亞東醫院駕車返
      回釣蝦場時，即把小貨車停放於釣蝦場外白色小客車旁邊，伊當時並不知道該
      白色自用小客車係嘪平國的車輛，主觀上並無阻擋該車離去之意思云云。然被
      告癸○○駕駛自用小貨車搭載己○○自亞東醫院返回釣蝦場之時間係八十七年
      七月六日「凌晨一時四十分許」，業據證人己○○於台北市政府警察局少年隊
      警訊時證述屬實（見相驗卷第一百三十三頁正面），而被告癸○○於釣蝦場門
      口發現對面大安路十九號附近有嘪平國身影在走動之時間則係同日「凌晨二時
      許」，且被告癸○○自亞東醫院駕車返回釣蝦場時，係將其所有自用小貨車停
      放於釣蝦場後方之專用停車場內，並非直接即停放在嘪平國白色自用小客車旁
      邊，嗣因與同事一同見停於釣蝦場前之嘪平國白色自用小客車引擎尚在發動，
      但車內無人，乃研判係方才鬧事之人其中之所駕駛之車輛，被告癸○○為阻擋
      嘪平國駕車離去，始再去釣蝦場停車場內開出己有自用小貨車，故意停放於嘪
      平國白色自用小車之左前方，以阻擋其離去之事實，已由證人己○○證述歷歷
      ，另證人丁○○亦於甲○證述渠與被告癸○○及數名釣蝦場員工在八十七年七
      月六日凌晨二時許，在釣蝦場右邊地磅前面發現一輛未熄火之白色小客車，渠
      等就在該白色小客車處等候鬧事之人出現，被告癸○○就將其自用小貨車自地
      磅後方之停車場處駛來擋在白色自用小客車旁，不讓該車離去等語屬實（見甲○八十八年十一月二十六日訊問筆錄），核與前開證人己○○證述情節一致，
      被告上開辯解，乃事後卸責之詞，非足採信。
（三）被告癸○○將其己有自用小貨車自釣蝦場右後方停車場內駛至嘪平國之白色自
      用小客車左前方以阻擋該車離去後未久，被告癸○○發現釣蝦場對面有嘪平國
      的身影在走動，乃持釣蝦場店內所有之木質球棒一支單獨過馬路跑至釣蝦場對
      面之樹林市○○路十九號，以追趕被害人嘪平國，被害人嘪平國見被告癸○○
      自馬路對面追趕前來，遂沿樹林市○○路十九號樓梯往上爬逃跑，被告癸○○
      持球棒於該棟大安路十九號公寓之某樓樓梯間處追到被害人嘪平國，被害人嘪
      平國求被告癸○○不要毆打，被告癸○○並未毆打嘪平國，嘪平國見狀趁機繼
      續往該棟頂樓逃跑，並擬自頂樓跳躍過大安路十九號後防火巷至該防火巷對面
      棟公寓頂樓，惟嘪平國因先前有飲酒【經法醫鑑定結果，嘪平國血液中酒精濃
      度為０．１８８％（ｗ／ｖ）】，致身體平衡控制力減低，於跳躍時，並未躍
      過防火巷，而自頂樓高處墜落於該處防火巷地面，致重度顱腦鈍力損傷而死亡
      。被告癸○○見狀遂立即持球棒下樓至大安路十九號一樓樓梯前，該時適有停
      車於釣蝦場前之計程車司機乙○○因計程車上零錢常遭竊，誤認被告癸○○係
      前去追躡小偷，而邀同釣蝦場員工戊○○一起過馬路前來查看，戊○○、乙○○二人至大安路十九號一樓樓梯間處，見被告癸○○手持球棒自大安路十九號
      樓梯下樓來，乙○○、戊○○邀被告癸○○再一同上樓查看，被告癸○○表示
      不願意，乙○○再次相邀表示查看有無小偷，被告癸○○乃與戊○○、乙○○
      再度上大安路十九號頂樓查看，惟三人查看約十五分鐘左右，因未發現異樣，
      遂均下樓。迄翌日清晨五時五十五分許，始由樹林市○○路十九號四樓住戶郭
      龍泉發現嘪平國陳屍於大安路十九號後防火巷處之事實，業據證人戊○○及乙○○均分別於警訊及偵查中證述其等在大安路十九號一樓樓梯間處，正要上樓
      時，確實見到被告癸○○當時手持木質球棒下樓來等語歷歷（證人乙○○部分
      ，見相驗卷第二十五頁反面、第一百四十八頁反面；證人戊○○部分，見偵卷
      第二十頁正面、第五十三頁反面）。被告癸○○辯稱其自今登釣蝦場過馬路至
      對面當時，手上並無持任何工具云云，顯係卸責之詞。另被告癸○○於偵查及
      甲○審理時亦坦承係爬上大安路十九號樓梯等語在卷，並非爬上樹林市○○路
      二十七號樓梯甚明，辯護人為辯護稱被告係爬上大安路二十七號樓梯云云，亦
      非足信。
（四）至於公訴人雖以被告癸○○明知在黑暗中持木棒於高處追趕他人，極可能造成
      被追趕者強大之心理壓力，而發生危險，猶持續追趕，即遽而認定有殺人之犯
      意云云。然查：
  I、被害人嘪平國係因高處墜落致重度顱腦鈍力損傷而死亡之事實，業據台灣板橋
      地方法院檢察署檢察官督同檢驗員及法醫師到場相驗、解剖鑑定屬實，並製有
      勘驗筆錄、驗斷書、相驗屍體證明書，及法務部法醫研究所八十七年九月二十
      四日法醫所八資七文理字第二九八號函所檢附之（八七）法醫所醫鑑字第六七
      六號鑑定書一份附卷可憑。被害人嘪平國並非因遭毆打而致死已明。
  II、其次，警方於今登釣蝦場內扣得木質球棒二支、鋁質球棒一支、鐵管二支、木
      棒一支等物，並將其中一支沾有血跡之球棒送請內政部警政署刑事警察局與死
      者嘪平國血跡相比對鑑定結果，該球棒上之血跡，排除係死者嘪平國所有，此
      有內政部警政署刑事警察局八十七八月二十一日刑醫字第五二九六一號鑑驗書
      一份存卷足徵。
  III、被告癸○○堅決否認有何追趕被害人嘪平國至大安路十九號頂樓處，堅稱：伊
      僅上樓至樹林市○○路十九號五樓，並未到該棟頂樓陽台時即下樓等語。經查
      ，證人己○○雖於台北市政府警察局少年警察隊訊問時證稱：「釣蝦部一同事
      癸○○發現對面大樓（樹林市○○路十九號）前有一男子酷似前來滋事之其中
      一人，癸○○立即持球棒衝過去，．．．後來癸○○也返回釣蝦場，只說那一
      男子（死者嘪平國）逃上大安路十九號頂樓，可能已經躍過頂樓逃走，因他追
      上十九號頂樓有聽到劈哩啪啦的聲音。．．．我事後我有聽癸○○說當他追到
      死者嘪平國持球棒欲打他時，他則跪地苦苦哀求並趁機往頂樓逃跑。」等語（
      見偵卷第二十三頁正面、第二十四頁正面），及於甲○囑託台灣雲林地方法院
      訊問時證稱：「（問：你在警訊時提到你有聽到被告癸○○說追到死者嘪平國
      ，持鋁棒欲打嘪平國，嘪平國跪地苦苦哀求，並趁機往頂樓逃跑，癸○○到底
      有無這麼跟你說的？）有的，他是事後這麼跟我說的，（問：癸○○有無提到
      他在大安路十九號的樓梯有追到嘪平國？）他有說，但是他是在幾樓追到嘪平
      國，我忘記了。」（見台灣雲林地方法院八十九年二月十六日訊問筆錄），然
      此亦僅證人己○○事後係聽被告所言，並非證人己○○所在現場所當場親自見
      聞之事。
  Ⅳ、而被告癸○○與被害人嘪平國及辛○○、丙○○均不認識，亦無宿怨，均由被
      告及證人辛○○、丙○○、庚○○、丁○○、壬○○、己○○、戊○○等人陳
      明於卷。係因先前和釣蝦場內前開同事數人為將在店內滋事毆打壬○○之辛○○、丙○○、嘪平國驅離而發生互毆情事，且雙方除先前被毆打之壬○○外，
      並無何重大之受傷情形，依據該等情形以觀，縱認被告癸○○於八十七年七月
      六日凌晨二時三十分許，見釣蝦場對面有嘪平國在走動，而持球棒過馬路前往
      追趕，欲毆打嘪平國，且其於樹林市○○路十九號某樓樓梯間處追到嘪平國，
      本欲持球棒毆打之，惟因嘪平國哀求而並未動手毆打，且被告癸○○追到嘪平
      國後，實際上並未毆打嘪平國，迭據被告癸○○陳明於卷，復經法務部法醫研
      究所鑑定屬實，而扣案球棒數支中，亦無沾有任何被害人嘪平國血跡之情形，
      堪認被告癸○○所稱其實際並未毆打嘪平國等語，堪予採信。依前開情形觀之
      ，被告癸○○當時之主觀上犯意，應僅係普通傷害之犯意而已，然其並無著手
      毆打之傷害行為。至於被告癸○○於大安路十九號某樓樓梯間處雖有追到嘪平
      國，然嘪平國趁機繼續往頂樓處逃跑，縱認被告癸○○亦接續持球棒在後追趕
      為真，然刑法上之故意，係指行為人對於構成犯罪之事實，明知並有意使其發
      生，即所謂之直接故意，或行為人對於構成犯罪之事實，預見其發生而其發生
      並不違背其本意者，即間接故意，此為刑法第十三條定有明文。依據前開情形
      ，並無證據足以認為被告癸○○當時有何基於殺人之直接故意而言，至於有無
      間接故意之情形，須先認定行為人是否預見有此種結果之發生，且該結果之發
      生不違背其本意。而本件被告癸○○於大安路十九號某樓樓梯間即已追到嘪平
      國，且並未實際動手毆打嘪平國，已如前述，因嘪平國復趁機繼續往頂樓逃跑
      ，縱被告癸○○確有再接續持球棒追趕嘪平國行為，其主觀上應亦僅仍基於同
      一普通傷害犯意而已，且客觀上一般人是否得預見被害人會出現自該棟頂樓擬
      跳躍防火巷至對面棟樓房頂樓之行為，恐有疑問。而被告癸○○主觀上既無從
      預見被害人會出現跳躍防火巷至他棟樓房之行為，亦無從認為被告癸○○有何
      殺人之間接犯意。另僅持球棒追趕之行為，亦未毆打到被害人嘪平國，此追趕
      行為客觀上是否即該當於殺人之行為，亦顯非無疑。是公訴人上開推論，容有
      疑義。
六、綜上各點所述，並無確切客觀之積極證據足以證明被告癸○○主觀上有何殺人之
    犯意，及客觀上有何殺人之行為。此外，甲○復查無其他確切之積極證據足以證
    明被告癸○○有何如公訴人所指犯行，尚屬不能證明被告犯罪，依法應為無罪判
    決之諭知。
據上論斷，應依刑事訴訟法第三百零一條第一項前段，判決如主文。
本案經檢察官楊仲農到庭執行職務
中      華      民      國    九十      年      三      月    二十八    日
                                      臺灣板橋地方法院刑事第五庭
                                          法  官  陳  翠  琪
右正本證明與原本無異。
如不服本判決，應於判決送達後十日內，向甲○提出上訴狀。
                                          書記官  曹  秋  冬
中      華      民      國    九十      年      三      月    三十一    日


司法院資訊處製作；財團法人民間司法改革基金會備份。
